臺北高等行政法院判決
　　　　　　　　　　　　　　　　　　 93年度簡字第01261號
原　　　告　甲○○
訴訟代理人　葉忠雄律師
被　　　告　臺北市政府社會局
代　表　人　薛承泰（局長）
訴訟代理人　丙○○
　　　　　　乙○○
　　　　　　丁○○
上列當事人間因中低收入老人生活津貼事件，原告不服台北市政
府中華民國93年8月30日府訴字第09302027000號訴願決定，提起
行政訴訟，本院判決如下：
　　主  文
原告之訴駁回。
訴訟費用由原告負擔。
　　事  實
一、事實概要：原告因接受台北市中低收入老人生活津貼總清查
    ，案經台北市松山區公所初審後，送被告複核，被告核認原
    告家庭總收入按全家人口平均分配每人每月收入、全家總存
    款及全家人口之土地及房屋價值等超過規定，不符中低收入
    老人生活津貼發給標準，乃以民國（下同）92年12月3日北
    市社2字第09242488600號函核定，自93年1月起註銷原告原
    享領資格，並由台北市松山區公所以92年12月11日北市松社
    字第09232340700號函轉知原告。原告不服，提起訴願，遭
    決定駁回，遂提起行政訴訟。
二、兩造聲明：
    (一)原告聲明：
      1.訴願決定及原處分均撤銷。
      2.被告應准溯自93年1月起，按月發給原告中低收入老人
        生活津貼新台幣6千元。
      3.訴訟費用由被告負擔。
    (二)被告聲明：
      如主文所示。
三、兩造之主張：
　　(一)原告主張：
      1.老人福利法之立法目的，為宏揚敬老美德，維護老人健
        康，安定老人生活，保障老人權益，增進老人生活福利
        ，特定本法，第一條開宗明義揭示立法宗旨與精神。各
        級政府及老人福利機構應各本職掌或宗旨，對老人提供
        服務及福利（第4條第1項）。老人經濟生活保障，採生
        活津貼，特別照顧津貼，年金保險制度方式，逐步規劃
        實施（第16條第1項）。中低收入老人未接受收容安置
        者，得申請發給生活津貼（第17條第1項）。前項中低
        收入標準、津貼發給標準及辦法由中央主管機關（內政
        部）定之（第17條第2項）。依內政部制定頒行之「中
        低收入老人生活津貼發給辦法」，被告本於其職掌及老
        人生活福利法之立法宗旨，自應遵照。該辦法第7條規
        定：「本辦法所稱家庭總收入，係指全家人口之工作收
        入、存款利息、不動產收益及其他收入之總額。所稱全
        家人口，依下列各款認定之：一、申請人及其配偶。二
        、負有扶養義務之子女及其配偶。但出嫁之女兒及其配
        偶不予列入。三、前款之人所扶養之無工作能力子女。
        四、無第二款之人，以實際負擔扶養義務之孫子女。」
        既已明列第2款「但書」將已「出嫁之女兒及其配偶不
        予列入」負有扶養義務子女及其配偶之內，而將此「出
        嫁之女兒及其配偶」排除在外，被告之前亦係依此核定
        原告全戶人口總計「4人」，即1.原告、2.長子何承軒
        、3.長媳林燕、4.長孫何澤峰。平均每人每月所得「符
        合」90年度中低收入戶老人生活津貼發給標準，並准溯
        自90年6月起按月發給原告中低收入老人生活津貼6千元
        ，於90年1月1日並撥入原告帳戶在案，已使原告信賴該
        項福利不疑。
      2.依行政程序法第8條規定：「行政行為，應以誠實信用
        之方法為之，並應保護人民正當合理之信賴。」即行政
        行為應受法律及一般法律原則之拘束（同法第4條）。
        詎被告於92年度中低收入老人生活津貼總清查，在原告
        經濟情況，不但艱困依然，甚至每況愈下，竟反而不遵
        守上開「中低收入老人生活津貼發給辦法」第7條第2款
        「但書」「出嫁女兒及其配偶不予列入」全戶人口數增
        加，資財亦增加而指謂逾越「中低收入老人生活津貼發
        給辦法」云云，不但已然違法，且有悖上開誠信原則，
        殊不可採。
      3.查被告92年12月3日北市社2字第09242488600號核定原
        告92年中低收入老人生活津貼總清查審核，指謂因「全
        家總收入平均每人每月超過規定（每人每月不得超過
        19,593元）、「全家總存款超過（單一人口家庭為2百
        30萬元，每增加一口35萬元）」、「全家人口之土地及
        房屋價值超過規定（合計不超過6百50萬元）云云不符
        規定，自93年1月起註銷原享領資格。惟據以計算所謂
        上開三項「全家總收入」、「全家總存款」、「全家人
        口之土地及房屋價值」之基礎即「全戶人口總計」，原
        告明明為「四人」（即原告本人、長子何承軒、長媳大
        陸地區人民林燕、長孫何澤峰），有前揭被告90年4月2
        日府社2字第9003060800號核定函足證，迄今原告「全
        戶人口總計」仍為「4人」從無變動增加，為客觀不容
        否認之既存事實。故台北市政府所為「訴願駁回」有誤
        。
      4.即依被告所引用「中低收入老人生活津貼發給辦法」第
        7條第2款但書規定：「本辦法所稱家庭總收入，係指全
        家人口之工作收入，存款利息、不動產收益及其他收入
        之總額。所稱全家人口，依下列各款認定之：二、負有
        義務之子女及其配偶。但出嫁之女兒及其配偶不予列入
        。」亦係明白規定「出嫁之女兒及其配偶」不予列入「
        負有扶養義務之子女及其配偶」之內，為特別排除規定
        ，即不應將之統計在內，被告之前，亦係依此規定，核
        如前述，確認原告「全戶人口總計」為「4人」（即原
        告、長子、長媳、長孫）無誤。惟此（92年中低收入老
        人生活津貼總清算，經台北市松山區公所初審後，送被
        告核定）竟在上開（已出嫁之女兒及其配偶不予列入全
        家人口）規定無變更、廢止下，違反該項規定，將原告
        已出嫁之長女張雪卿，40年1月18日出生，嫁與劉錦豐
        ，35年5月5日出生。生育有長子劉帥志，65年5月21日
        出生，次子劉帥德，67年10月13日出生，係與原告非共
        同生活且同財共局之獨立生活戶，戶號：A099431。戶
        長劉錦豐嗣與張雪卿離婚，戶籍遷出，張雪卿繼為戶長
        ，須扶育長子、次子，現均仍在學中，以其單親女子，
        靠微薄薪資，已難渡日，自身難保，根本無餘力扶養原
        告，有已呈被告卷內之戶口名簿、長子、次子在日本之
        學生證及繳費外匯銀行匯出收據等足證）併算計入「全
        家人口」之內（即不依「中低收入老人生活津貼發給辦
        法」第7條第2款但書規定：「所稱全家人口，依下列各
        款認定之二、‧‧‧。但出嫁之女兒及其配偶不予列入
        。之除外明文規定」，致被告有所謂：「原告長女，依
        其財稅資料有薪資所得計526,600元；另營利所得六筆
        計32,716元，利息所得一筆計1,778元，是其每月所得
        46,757元。另有投資1,272,920元，不動產價值
        1,164,482元云云，亦將之算入原告「全家人口」家庭
        總收入之內，當然發生不正確之結果，被告已違法，故
        已出嫁女兒張雪卿上開資財部分，依法應不予列入。
      5.從被告列舉原告全戶（4口，原告、長子、長媳、長孫
        ）相關收入及財產，應屬符合規定，原告仍可享領每月
        6千元老人生活津貼：
        (1)原告，依其財稅資料有利息所得一筆42,499元，營利
          所得四筆計11,705元，是每月平均所得4517元，另有
          投資三筆計186,860元，不動產價值計5,900,600元，
          是每月平均所得4,517元另有投資三筆計186,860元，
          不動產價值計5,900,600元。
        (2)原告長子（何承軒，44年4月20日生），具工作能力
          ，查其無薪資所得資料，被告依前揭發給辦法第8條
          規定，以行政院勞工委員會近一年公布之基本15,840
          元計算其工作收入，是其每月平均所得以15,840元計
          。
        (3)原告長媳（林燕，63年12月14日生），具工作能力，
          查其無薪資所得資料，被告依前揭發給辦法第8條規
          定，以行政院勞工委員會最近一年公布之基本工資
          15,840元計算其工作收入，是其每月平均所得15,840
          。
        被告故意不列原告「全家人口」4口中之原告長孫何澤
        峰（其母林燕，係大陸人士，並非在台可自由工作，而
        其父何承軒，體若多病，常無工作，何澤峰，僅系幼童
        ，無工作能力，係被扶養者），依「台北市中低收入老
        人生活津貼審核作業」規定第3點(二)每增加一口，得增
        加35萬元之負擔，併入計算後扣除之。
      6.參照最高法院18年上字第209號判例明示：「認定事實
        應憑證據，至法院採為認定事實之證據，必於訟爭事實
        有相當之證明力者而後可，茍一種事實得生推定證據之
        效力者，亦必於現行法規有根據，即為現行法規所明認
        者而後可，斷不能以單純理論為臆測之依據，就訟爭事
        實為推定之判斷。」等意旨。本件被告既無法提出原告
        之長子何承軒、長媳林燕財稅資料（91年）有何薪資所
        得，卻均以其具有工作能力（殊不知前者，體若多病）
        而未能就業，後者為大陸地區之子女，根本不能在台自
        由任意就業，何來收入？虛擬以每人每月薪資以15,840
        元計，依上揭判例意旨，係單純理論為臆測之根據，就
        訟爭事實（其2人薪資實時毫無所得，乃無財稅資料，
        極為明顯）自不生推定之效力。
      7.前揭，中低收入老人生活津貼發給辦法第7條第2款但書
        有規定出嫁之女兒及其配偶不予列入，全戶人口總數之
        內之規定並實行中，亦無修訂、改廢，自應遵守。殊不
        得任捨法條明文，反而橫加否認。否則，即屬「矛盾陳
        述，法不聽許」亦即英美法上所謂「禁止翻供」原則之
        違反。縱欲將上揭規定修訂改廢，亦不得違反「法律不
        溯及既往」原則，更不可有悖「既得權不可侵」原則。
        故被告「在中低收入老人生活津貼發給辦法」，尤其第
        7條第2款但書，尚未廢止以前，唯依內政部94年3月15
        日授中社字第0940005108號函示，資為抗辯，既與前開
        說明法律原理、原則相違背，自不可採。
　　(二)被告主張：
      1.中低收入老人生活津貼發給辦法第2條規定：「符合下
        列各款規定之老人，得申請發給生活津貼：一、年滿65
        歲，並實際居住戶籍所在地者。二、未接受政府公費收
        容安置者。三、家庭總收入按全家人口平均分配，每人
        每月未超過內政部或直轄市政府當年度公布最低生活費
        標準二點五倍，且未超過臺灣地區平均每人每月消費支
        出一點五倍者。四、全家人口存款本金及有價證券按面
        額計算之合計金額未超過一定數額者。五、全家人口所
        有之土地或房屋未逾越合理之居住空間者。六、未入獄
        服刑、因案羈押或依法拘禁者。前項第三款所定申請本
        津貼之標準，如遇有特殊情形者，得由當地主管機關報
        請中央主管機關專案核定。」第3條規定：「前條第一
        項第四款所定一定數額，由直轄市、縣（市）政府依下
        列方式合併計算：一、依據臺灣銀行公告最新一年度一
        年期定期存款固定利率全年平均值計算，每月利息未超
        過該地區當年最低生活費標準之金額。二、每增加一口
        ，按人口數增加依該地區當年最低生活費標準之二點五
        倍計算全年之金額。」第4條規定：「第2條第1項第5款
        規定所定合理之居住空間，其評定基準由直轄市、縣（
        市）政府定之。前項評定基準中，有關土地價值之計算
        ，以公告土地現值為之；房屋價值之計算，以評定標準
        價格為準據。」第6條規定：「依第2條發給本津貼之標
        準如下：一、未達最低生活費一點五倍，且未超過臺灣
        地區平均每人每月消費支出之一點五倍者，每月發給新
        臺幣6千元。二、達最低生活費一點五倍以上者，每月
        發給新臺幣3千元。」（92年度業經內政部專案核准未
        達17,165元者，每月發給新台幣6千元；達17,165元，
        未達19,593元者，每月發給新臺幣3千元。）第7條規定
        ：「本辦法所稱家庭總收入，係指全家人口之工作收入
        、存款利息、不動產收益及其他收入之總額。所稱全家
        人口，依下列各款認定之：一、申請人及其配偶。二、
        負有扶養義務之子女及其配偶。但出嫁之女兒及其配偶
        不予列入。三、前款之人所扶養之無工作能力子女。四
        、無第二款之人，以實際負擔扶養義務之孫子女。」臺
        北市中低收入老人生活津貼審核作業規定三：「本辦法
        第2條第1項第4款所稱一定數額依左列規定：（一）單
        一人口家庭為新台幣2百30萬元。（二）每增加一口，
        得增加新台幣35萬元。如申請人表示財稅資料與目前存
        款金額差距過大時，申請人應檢附前二年度至目前每筆
        存款之餘額證明書（每半年一張，6.30、12.31），並
        書面說明存款流向，以供審核。」作業規定四：「本辦
        法第2條第1項第5款所稱未逾越合理之居住空間依左列
        基準認定之：（一）全家人口之土地及房屋價值合計未
        超過新台幣6百50萬元。（二）僅有房屋而無土地者，
        或有房屋有土地而土地僅為房屋之基地者，雖不合前款
        規定而符合左列規定者：1.房屋面積單一人口未超過40
        平方公尺。2.每增加一口，得增加13平方公尺。」
      2.本件原告之訴訟理由略謂：
        (1)原告長女張雪卿君及其子女與原告非共同生活且無同
          財共居，且原告長女離婚後需扶養二子，已自身難保
          ，且依「中低收入老人生活津貼發給辦法」第7條第2
          款規定出嫁之女兒及其配偶不予列入，故原告長女應
          不予列入計算。
        (2)原告主張原戶應列計原告、長子、長媳及長孫等4人
          ，長子體弱多病常無工作，長媳為大陸人士並非在台
          可自由工作，長孫年幼係被扶養者，原告完全符合中
          低收入老人生活津貼享領資格，應自93年1月起恢復
          發放。
      3.原告之訴應予駁回，理由如下：
        依中低收入老人生活津貼發給辦法第7條規定，家庭總
        收入應計算人口範圍：原告、原告長子、原告長媳、原
        告長女、原告長孫、原告長外孫及原告次外孫，是以本
        案原告全戶共計7人。依財稅單位所提供最近一年度（
        91年度）財稅資料顯示：
        (1)原告（甲○○，16年11月15日出生），77歲，係屬為
          無工作能力者，依91年度財稅資料有利息所得一筆及
          營利所得4筆計54,204元，每月收入以4,517元計。另
          依91年度財稅資料有投資3筆計186,860元，房屋一筆
          及土地二筆計5,900,600元。
        (2)原告長子（何承軒，44年4月20日出生），49歲，依
          91年財稅資料無任何薪資所得，惟無社會救助法施行
          細則第9條之情事，為具工作能力者，依中低收入老
          人生活津貼發給辦法第7條規定，具工作能力而未能
          就業者之收入審核，每月薪資以15,840元計，另依91
          年度財稅資料有獎金中獎所得一筆計4,390元。
        (3)原告長女（張雪卿，40年1月18日出生），53歲，離
          婚，係中低收入老人生活津貼發給辦法第7條規定應
          列計為戶內人口，依91年財稅資料有薪資所得一筆計
          526,600元，營利所得有六筆及利息所得一筆計
          34,494元，故每月收入以46,757元計。另依91年度財
          稅資料有投資12筆計1,272,920元，房屋一筆及土地
          二筆計1,164,482元。
        (4)原告長媳（林燕，63年12月14日出生），30歲，係大
          陸地區人士，於86年4月7日與原告長子結婚迄今已逾
          兩年且育有一子，可合法在臺工作，係屬具工作能力
          者，依中低收入老人生活津貼發給辦法第7條規定，
          具工作能力而未能就業者之收入審核，每月薪資以
          15,840元計。
        (5)原告長孫（何澤峰，87年5月4日出生），6歲，無工
          作能力者，每月收入以0元計。
        (6)原告長外孫（劉帥志，65年5月21日出生），28歲，
          目前在日本求學，係屬無工作能力者，每月收入以0
          元計。
        (7)原告次外孫（劉帥德，67年10月13日出生），26歲，
          目前在日本求學，係屬無工作能力者，每月收入以0
          元計。
      4.綜上，原告全戶7人家庭年月總收入為88,954元，平均
        每人每月收入為12,707元。依91年財稅資料全戶有房屋
        二筆及土地4筆計7,065,082元；另依91度度財稅資料有
        利息所得2筆計44,277元，惟依92年8月20日北市社2字
        第09238958700號函規定，91年財稅資料之利息收入換
        算利率以臺灣銀行提供之91年1月1日至91年12月31日1
        年期定期存款之平均固定利率（百分之2.235）推算，
        其存款本金為1,981,074元；另投資15筆計1,459,780元
        ，動產全戶合計3,440,854元。惟其全戶土地及房屋價
        值超過650萬元之規定，不符前揭臺北市中低收入老人
        生活津貼審核作業規定第4點規定。從而，被告核定自
        93年1月起註銷原告中低收入老人生活津貼之原享領資
        格，揆諸前揭規定，並無不合。
      5.依內政部94年3月15日內授中社字第0940005108號函說
        明3：「離婚後獨立生活之女兒，因本辦法無例外規定
        ，依上開民法同條第1114條第1款規定，對於原生父母
        仍負扶養義務，是仍宜列入其原生父母全家人口計算。
        」，故原告之長女張雪卿仍應列入家庭總收入應計算人
        口範圍。是以，被告答辯中載明原告全戶列計7人，因
        全戶不動產超過標準予以否准，揆諸前揭法令，尚無違
        誤，請續予維持。
　　理  由
一、按老人福利法第2條規定：「本法所稱老人，係指年滿65歲
    以上之人。」第3條第1項規定：「本法所稱主管機關：在中
    央為內政部；在直轄市為直轄市政府；在縣（市）為縣（市
    ）政府。」第17條規定：「中低收入老人未接受收容安置者
    ，得申請發給生活津貼。前項中低收入標準、津貼發給標準
    及辦法，由中央主管機關定之。」中低收入老人生活津貼發
    給辦法第1條規定：「本辦法依老人福利法第17條第2項規定
    訂定之。」第2條第1項規定：「符合下列各款規定之老人，
    得申請發給生活津貼（以下簡稱本津貼）：一、年滿65歲，
    並實際居住戶籍所在地者。二、未接受政府公費收容安置者
    。三、家庭總收入按全家人口平均分配，每人每月未超過內
    政部或直轄市政府當年公布最低生活費標準之2.5倍，且未
    超過臺灣地區平均每人每月消費支出之1.5倍者。四、全家
    人口存款本金及有價證券按面額計算之合計金額未超過一定
    數額者。五、全家人口所有之土地或房屋未逾越合理之居住
    空間者。六、未入獄服刑、因案羈押或依法拘禁者。」第3
    條規定：「前條第1項第4款所定一定數額，由直轄市、縣（
    市）政府依下列方式合併計算：一、依據臺灣銀行公告最近
    一年度一年期定期存款固定利率全年平均值計算，每月利息
    未超過該地區當年最低生活費標準之金額。二、每增加一口
    ，按人口數增加依該地區當年最低生活費標準之二點五倍所
    計算全年之金額。」第四條規定：「第2條第1項第5款所定
    合理之居住空間，其評定基準由直轄市、縣（市）政府定之
    。前項評定基準中，有關土地價值之計算，以公告土地現值
    為之；房屋價值之計算，以評定標準價格為準據。」第7條
    規定：「本辦法所稱家庭總收入，係指全家人口之工作收入
    、存款利息、不動產收益及其他收入之總額。所稱全家人口
    ，依下列各款認定之：一、申請人及其配偶。二、負有扶養
    義務之子女及其配偶。但出嫁之女兒及其配偶不予列入。三
    、前款之人所扶養之無工作能力子女。四、無第二款之人，
    以實際負擔扶養義務之孫子女。」第8條規定：「全家人口
    ，其有工作能力而未能就業者之收入，以依行政院勞工委員
    會最近一年公布之基本工資計算。（即每月新臺幣15,840元
    ）」臺北市中低收入老人生活津貼審核作業規定第1點規定
    ：「本作業規定依中低收入老人生活津貼（以下簡稱本津貼
    ）發給辦法（以下簡稱本辦法）第14條規定訂定之。」第2
    點規定：「本辦法第2條第1項第1款所稱年滿65歲，並實際
    居住戶籍所在地者係指設籍臺北市（以下簡稱本市）並實際
    居住戶籍所在地之年滿65歲者。」第3點規定：「本辦法第2
    條第1項第4款所稱一定數額依左列規定：(一)單一人口家庭為
    2百30萬元。(二)每增加一口，得增加35萬元。如申請人表示
    財稅資料與目前存款金額差距過大時，申請人應檢附前2年
    度至目前每筆存款之餘額證明書（每半年一張‧‧‧），並
    書面說明存款流向，以供審核。」第4點規定：「本辦法第2
    條第1項第5款所稱未逾越合理之居住空間依左列基準認定之
    ：(一)全家人口之土地及房屋價值合計未超過6百50萬元。‧
    ‧‧」；臺北市政府90年8月23日府秘2字第9010798100號公
    告：「‧‧‧公告事項‧‧‧四、本府將下列業務委任本府
    社會局，以該局名義執行之：（一）老人福利法中有關本府
    權限事項。‧‧‧」、92年11月13日府社2字第09225618600
    號公告：「主旨：公告本市93年度中低收入老人生活津貼發
    給標準。‧‧‧公告事項：一、本市93年度中低收入老人生
    活津貼，全戶平均每人每月收入未達17,165元者，每人每月
    發給6千元，達17,165 元未達19,593元者，每人每月發給3
    千元。二、動產標準：單一人口家庭為未超過2百30萬元，
    每增加一口，得增加35萬元。‧‧‧」；被告92年8月20日
    北市社2字第09238958700號函：「主旨：有關：『中低收入
    老人生活津貼』‧‧‧合計利息收入之換算利率‧‧‧說明
    ‧‧‧二、91年財稅資料之利息收入換算利率，依臺灣銀行
    提供之91年1月1日至九91年12月31日1年期定期存款之平均
    『固定利率』（即為百分之2.235）計算。」
二、經查，本件被告依前揭中低收入老人生活津貼發給辦法第7
    條規定，核認原告全戶應列計人口為原告及其長女、長子、
    長媳，共計4人，並依財稅單位所提供最近一年度（91年度
    ）財稅資料等核計其全戶相關收入如下：
    (一)原告（16年11月15日生)，依其財稅資料有利息所得一筆
      42,499元、營利所得4筆計11,705元，是每月平均所得
      4,517元。另有投資三筆計186,860元；不動產價值計
      5,900,600元。
    (二)原告長女（張雪卿，40年1月18日生），依其財稅資料有
      薪資所得計526,600元；另營利所得六筆計32,716元；利
      息所得一筆計1,778元；是其每月所得46,757元。另有投
      資1,272,920元；不動產價值1,164,482元。
    (三)原告長子（何承軒，44年4月20日生），具工作能力，查
      其無薪資所得資料，被告依前揭發給辦法第8條規定，以
      行政院勞工委員會最近一年公布之基本工資15,840元計算
      其工作收入，是其每月平均所得以15,840元計。
    (四)長媳（林燕、63年12月14日生），具工作能力，查其無薪
      資所得資料，被告依前揭發給辦法第8條規定，以行政院
      勞工委員會最近一年公布之基本工資15,840元計算其工作
      收入，是其每月平均所得以15,840元計。
    綜上，原告全戶4人，全家每月總收入為88,954元，平均每
    人每月收入為20,789元，超過19,593元；其全戶利息收入合
    計為44,277元，依據臺灣銀行91年度1年期定期存款之平均
    固定利率百分之2.235推算，其本金約為1,981,074元，連同
    投資為1,459,780元，合計為3,440,854元；另原告全家人口
    之土地及房屋價值為7,065,082元，超過650萬元，此有93年
    1月12日製表列印之91年度財稅資料影本附卷可稽。是被告
    以92年12月3日北市社2字第09242488600號函核定自93年1月
    起註銷原告中低收入老人生活津貼之享領資格，自屬有據。
三、嗣被告依原告2月17日補充訴願理由及補送相關資料，重新
    審查並增列原告全戶應列計人口為原告之長孫、長外孫及次
    外孫，共計3人，渠等相關收入如下：
    (一)原告長孫（何澤峰，87年5月4日生）無工作能力，每月平
      均收入以0元計。
    (二)原告長外孫（劉帥志，65年5月21日生），在日本東京求
      學，無工作能力，每月平均收入以0元計。
    (三)原告次外孫（劉帥德，67年10月13日生），在日本東京求
      學，無工作能力，每月平均收入以0元計。
    綜上，原告全戶7人，全家每月總收入為88,954元，平均每
    人每月收入為12,707元，未超過19,593元，符合中低收入老
    人生活津貼發給規定；全戶本金約為1,981,074元，連同投
    資為1,459,780元，合計約為3,440,854元，未超過單一人口
    家庭為230萬元，每增加一口，得增加35萬元（本案應不得
    超過4,400,000元），亦符合規定，惟原告全家人口之土地
    及房屋價值仍為7,065,082元，超過650萬元，是被告核定自
    93年1月起註銷原告中低收入老人生活津貼之享領資格，仍
    屬有據。
四、原告起訴意旨雖稱：原告長女張雪卿君及其子女與原告非共
    同生活且無同財共居，且原告長女離婚後需扶養二子，已自
    身難保，且依「中低收入老人生活津貼發給辦法」第7條第2
    款規定出嫁之女兒及其配偶不予列入，故原告長女應不予列
    入計算；又原告長子何承軒體弱多病常無工作，長媳為大陸
    人士並非在台可自由工作，均無工作能力云云。惟查：
    (一)前揭「中低收入老人生活津貼發給辦法」第7條第2款但書
      雖例外規定，計算家庭總收入時之全家人口時，出嫁之女
      兒及配偶不予列入，惟考其規定理由，係因出嫁女兒已屬
      他人之負扶養義務之子之配偶，如予計入，其會同時被計
      入兩戶之全家人口內；故如出嫁之女兒已離婚，即無此項
      顧慮，自應回歸原則之規定，即應列計在自家之全家人口
      數內。本件原告之長女張雪卿雖曾結婚，但已離婚，此為
      原告所不爭之事實，依前揭說明，仍應列入計算家庭總收
      入時之全家人口內。
    (二)原告長子（何承軒，44年4月20日出生），依91年財稅資
      料雖無任何薪資所得，惟無社會救助法施行細則第9條之
      情事，為具工作能力者，是被告依中低收入老人生活津貼
      發給辦法第7條規定，具工作能力而未能就業者之收入審
      核，每月薪資以15,840元計，並無違誤。另原告長媳（林
      燕，63年12月14日出生），雖係大陸地區人士，惟於86年
      4月7日與原告長子結婚迄今已逾兩年且育有一子，可合法
      在臺工作，係屬具工作能力者，是被告依中低收入老人生
      活津貼發給辦法第7條規定，具工作能力而未能就業者之
      收入審核，每月薪資以15,840元計，亦無違誤。
五、綜上所述，本件原告起訴意旨，並非可採；被告以原告不符
    合中低收入老人生活津貼發給標準，核定自93年1月起註銷
    原告中低收入老人生活津貼之原享領資格，並無違誤，訴願
    決定予以維持，亦無不合。原告仍執前詞，訴請撤銷訴願決
    定及原處分，並命被告應准溯自93年1月起按月發給中低收
    入老人生活津貼6千元，均無理由，應予駁回。又本件為簡
    易訴訟程序事件，依卷內資料及本院調查所得，事證已臻明
    確，故不經言詞辯論為之，併此敘明。
據上論結，本件原告之訴為無理由，依行政訴訟法第233條第1項
、第236條、第195條第1項後段、第98條第3項前段，判決如主文
。
中　　華　　民　　國　　94　　年　 　6　　月　 30  　 日
                      第  四  庭  法  官  李得灶
上為正本係照原本作成。
本件以訴訟事件所涉及之法律見解具有原則性者為限，始得於本
判決送達後20日內向本院提出上訴狀並表明上訴理由，如已於本
判決宣示後送達前提起上訴者，應於判決送達後20日內補具上訴
理由（均按他造人數附繕本），且經最高行政法院許可後方得上
訴。
中　　華　　民　　國　　94　　年　 　7　　月　　6　　 日
                                  書記官  陳清容
